【裁判字號】    89,訴,2463
【裁判日期】    901130
【裁判案由】    撤銷贈與行為等
【裁判全文】
臺灣高雄地方法院民事判決  八十九年度訴字第二四六三號
    原      告  慶豐商業銀行股份有限公司
    法定代理人  丁○○
    訴訟代理人  甲○○
    送達代收人  甲○○
    被      告  丙○○
    被      告  乙○○
右當事人間撤銷贈與行為等事件，本院判決如左：
    主    文
被告丙○○、乙○○間於民國八十八年九月七日，就坐落高雄市○○區○○段七三地
號，面積一八四九平方公尺，應有部分一萬分之一八六之土地，及其地上建物建號八
二四七、八二八三號，即門牌號碼高雄市前金區○○○路六十五號七樓之二、自立橫
路五十九號地下室，權利範圍全部、二十三分之一建物所為之所有權贈與行為應予撤
銷。
被告丙○○應將前項土地及建物於八十八年九月二十八日經高雄市鹽埕地政事務所以
八十八年鹽地（三）字第０一七０五０號收件，八十八年九月二十八日所為之以贈與
為原因之所有權移轉登記塗銷。
訴訟費用由被告負擔。
    事    實
甲、原告方面：
一、聲明：求為判決如主文所示。
二、陳述：
（一）原告係被告乙○○之債權人，乙○○於民國八十五年四月十六日與其餘案外人
      張朝明、張永誠等連帶保證明聰工業股份有限公司於本行之債務，有授信總額
      約定書及短期授信合約書可查。嗣後明聰工業股份有限公司於八十七年六月三
      十日動用新台幣一千萬元，經還本付息後現尚欠本金四百六十萬元。
（二）被告乙○○於八十八年九月七日將其所有坐落高雄市○○區○○段七三地號，
      面積一八四九平方公尺，應有部分一萬分之一八六之土地，及其地上建物建號
      八二四七、八二八三號，即門牌號碼高雄市前金區○○○路六十五號七樓之二
      、自立橫路五十九號地下室，權利範圍全部、二十三分之一建物贈與被告丙○
      ○，且於八十八年九月二十八日完成所有權移轉登記，爰依民法第二百四十四
      條第一項之規定，請求撤銷前開贈與行為並依民法第二百四十二條之規定，代
      位被告乙○○請求塗銷被告丙○○塗銷前開所有權移轉登記。
三、證據：授信總額約定書及增補契約影本各一份、短期授信合約書影本一份、往來
    明細單一份、支付命令及確定證明書影本、不動產謄本及異動索引表一份等為證
    。
乙、被告乙○○方面：
一、聲明：判決駁回原告之訴。
二、陳述：
（一）被告現今尚繼續清償借款中，並未影響債權，原告之請求為無理由。
（二）被告於與前妻丙○○於婚姻關係存續中。受惠丙○○甚多，深覺對不起丙○○
      而將系爭不動產贈與丙○○，故丙○○並非無償取得，原告請求撤銷被告間之
      贈與行為為無理由，應予駁回。
三、證據：未提出任何證據。
丙、被告丙○○部分：
一、被告丙○○於最後言詞辯論期日未到庭辯論，惟曾到庭聲明及陳述如下：
（一）駁回原告之訴。
二、陳述：
    被告丙○○於與被告乙○○間之婚姻關係存續中，曾借貸多筆金錢予乙○○。現
    兩造既欲離婚，則乙○○將系爭不動產之所有權移轉登記予被告丙○○，係為清
    償其積欠被告丙○○之債款，故雙方所為並非贈與行為，原告之請求為無理由，
    應予駁回。
三、證據：未提出任何證據。
    理    由
一、本件被告丙○○經合法通知，未於言詞辯論期日到場，核無民事訴訟法第三百八
    十六條各款所列情形，爰依原告聲請，由其一造辯論而為判決。
二、原告主張案外人明聰工業股份有限公司積欠原告四百六十萬元及約定利息、違約
    金等借款，乙○○為上開債務之連帶保證人。原告向法院對前開債務人聲請支付
    命令獲准並已確定（八十九年度促字第二０五三九號）。惟被告乙○○為詐害原
    告上開債權，而於八十八年九月七日將其所有坐落高雄市○○區○○段七三地號
    ，面積一八四九平方公尺，應有部分一萬分之一八六之土地，及其地上建物建號
    八二四七、八二八三號，即門牌號碼高雄市前金區○○○路六十五號七樓之二、
    自立橫路五十九號地下室，權利範圍全部、二十三分之一建物等之所有權贈與被
    告丙○○，並於八十八年九月二十八日完成所有權移轉登記，爰依民法第二百四
    十四條第一項之規定，請求撤銷前開贈與行為，並依民法第二百四十二條之規定
    ，代位被告乙○○請求被告丙○○塗銷前開所有權之移轉登記。
二、被告乙○○、丙○○均辯稱：被告乙○○於與被告丙○○婚姻期間，多次向被告
    丙○○借款經商，故被告乙○○於離婚時，將前開不動產之所有權移轉登記予被
    告丙○○，並非贈與行為，而係清償行為，原告主張被告乙○○之移轉行為係詐
    害行為，與事實不符，於告之請求為無理由，應予駁回等語。
三、原告主張之右揭事實業據提出授信總額約定書及增補契約影本各一份、短期授信
    合約書影本一份、往來明細單一份、支付命令及確定證明書影本、不動產謄本及
    異動索引表一份等為證，且為被告所不爭執，堪信為真實。
四、按「債務人所為之無償行為，有害及債權者，債權人得聲請法院撤銷之；債務人
    之行為非以財產為標的，或僅有害於以給付特定物為標的之債權者，不適用前項
    規定」民法第二百四十四條第一項、第三項定有明文。是債權人聲請法院撤銷債
    務人之無償行為之要件為：(一)須債務人曾為法律行為；(二)須債務人之行為以財產
    為標的；(三)須債務人之行為有害及債權。其中所謂「債務人有害及債權」者，係
    指(1)詐害行為須為債務成立後所為者：詐害行為當時，債務雖未屆清償期，債權
    人亦得行使撤銷權。(2)須債務人陷於無資力：最高法院四十五年台上字第一三一
    六號判例固稱不以債務人因其行為致陷於無資力為限，然該判例所指係特定債權
    之情形，惟已經修正後增列民法第二百四十四條第三項之規定所排除，是仍須以
    債務人陷於無資力為要件。
    經查：(一)被告乙○○係於八十八年九月七日將系爭房地贈與被告丙○○，並於八
    十八年九月二十八日移轉所有權登記完成，而被告乙○○原告所負連帶保證債務
    係於八十八年七月十六日前即發生，是被告以財產為標的之法律行為係於所負債
    務成立後所為無疑；(二)被告乙○○自承已無其他財產，且無資力償還全部之債務
    ，是被告為上開贈與行為後，其已無資力清償所負原告之前開欠款。(三)準此，原
    告主張撤銷被告乙○○與丙○○間就前開不動產於八十八年九月七日所為之贈與
    行為，並塗銷其所有權移轉登記，與法相符，應予准許。
五、結論：原告之訴為有理由，依民事訴訟法第三百八十五條第一項前段、第八十五
    條第一項，判決如主文。
中      華      民      國    九十      年     十一     月     三十     日
                              臺灣高雄地方法院民事第六庭
~B法      官  吳文婷
右為正本係照原本作成。
如不服本判決，應於送達後廿日內，向本院提出上訴狀並表明上訴理由，如於本判決
宣示後送達前提起上訴者，應於判決送達後十日內補提上訴理由書（須附繕本）。
中      華      民      國    九十      年     十一     月     三十     日
~B法院書記官  王少玲


司法院資訊處製作；財團法人民間司法改革基金會備份。
